【裁判字號】    96,訴,220
【裁判日期】    970118
【裁判案由】    返還不當得利
【裁判全文】
臺灣臺南地方法院民事判決               96年度訴字第220號
原      告  甲○○
訴訟代理人  郭宏義律師
被      告  乙○○
訴訟代理人  丙○○
上列當事人間請求返還不當得利事件，經本院於民國97年1月4日
言詞辯論終結，判決如下：
    主  文
原告之訴及假執行之聲請均駁回。
訴訟費用由原告負擔。
    事實及理由
一、按訴狀送達後，原告不得將原訴變更或追加他訴。但經被告
    同意者，不在此限，被告於訴之變更或追加無異議，而為本
    案之言詞辯論者，視為同意變更或追加。民事訴訟法第255
    條第1項第1款、第2項分別定有明文。原告提起本件訴訟原
    僅以民法第179條為請求權基礎，嗣於97年1月4日行言詞辯
    論時追加委任契約之法律關係為請求權基礎，而被告對原告
    此部分訴之追加無異議，而為本案之言詞辯論，應視為同意
    ，是原告所為此部分訴之追加，應予准許。
二、原告起訴主張：
  (一)原告在國內、外投資設立數家公司從事運動用品器材之製造
    及買賣等，國內公司例如達邦國際有限公司（下稱達邦公司
    ）、荷達國際有限公司、河達國際有限公司等，大陸地區公
    司例如廣東省中山黃龍運動器材有限公司（下稱大陸中山黃
    龍公司）、廣東省中山武陵運動器材有限公司等，國外公司
    例如Rollerstar International Co.Ltd（下稱Rollerstar
    公司）、TOP TREASURE PTE.LTD等，前揭公司登記之負責人
    分別由原告或原告之配偶鄭郁芬擔任，惟實際業務之經營均
    由原告負責，原告配偶鄭郁芬與各公司受僱之財務人員則負
    責財務調度之執行。
  (二)茲因大陸地區對於外商及台商頗多限制，且原告及配偶亦無
    法常駐大陸地區親自管理，為利於業務之進行，原告均係從
    台灣徵選適當人員至大陸。被告與原告、原告配偶鄭郁芬相
    識多年，且曾受僱於原告台灣之公司（嗣已離職），民國90
    年間因原告擬派員至大陸地區，乃詢問被告有無意願，被告
    初表示要先過去看看能否適應，故即由原告負責之達邦公司
    僱用後再調派至大陸中山黃龍公司擔任經理，嗣晉昇為總經
    理，原告或原告配偶鄭郁芬亦會委託被告代為處理其他大陸
    事務。
  (三)95年12月15日原告獲悉第三人之檢舉電話，指被告於在職期
    間涉有收取大陸廠商回扣、出售大陸工廠次料侵占入己、未
    經雇主同意與親屬籌設公司並將訂單下予該公司有利益輸送
    等嫌，經調查後認被告已嚴重違反忠誠履約之義務，乃由達
    邦公司將其調回台灣並終止契約。
  (四)原告自95年6月起，因大陸工廠資金週轉及原告擬投資設立
    中山市長河運動器材有限公司而需驗資等原因，陸續匯給被
    告4筆共計美金19萬元，扣除銀行手續費（每筆匯款20元美
    金），實際匯入之金額為美金189,920元（190,000-204＝
    189,920），請其代為結匯成人民幣後辦理指示之事宜，需
    予說明者，因大陸地區對自然人的國外匯款限制較嚴格，且
    一般自然人單日以美金兌換人民幣之金額亦有限制，故本件
    作業上係由原告透過投資設立之外國公司Rollerstar公司匯
    款給被告在廣東中山市中國銀行三角支行（下稱中國銀行三
    角支行）之000000000000000000號帳戶，再由被告將美金分
    次提領結匯成人民幣後存入鄭郁芬在中國銀行三角支行之00
    0000000000000000號帳戶，然後再依原告或原告配偶鄭郁芬
    之指示提領、支用，因上開美金係原告向Rollerstar公司借
    支，再由Rollerstar公司匯款給被告，因此該款項之所有權
    屬原告所有。
  (五)經核對被告結匯後存入鄭郁芬銀行帳號之金額共計人民幣46
    2,321元，其結匯前即為美金58,900元，此可從鄭郁芬中國
    銀行三角支行存摺看出，而該存摺內註記「美金結匯」之文
    字應即被告之筆跡，故被告帳戶內尚有原告透過Rollerstar
    公司匯入之美金131,020元（189,920-58,900＝131,020，下
    稱系爭美金款項）尚未動支。然因被告已回台並遭終止契約
    ，亦無法再執行原告或原告配偶鄭郁芬所指示之作業，爰以
    起訴狀再度表明終止委任之旨，並依民法第179條及委任契
    約之法律關係提起本件訴訟。
  (六)聲明：被告應給付原告美金131,020元，及自起訴狀繕本送
    達翌日起至清償日止，按年利率百分之5計算之利息，並陳
    明願供擔保請准宣告假執行。
  (七)對被告抗辯所為之陳述：
    1.本件兩造均為中華民國國民，原告對被告提起訴訟，依民
      事訴訟法第1條規定：訴訟，由被告住所地之法院管轄，
      故鈞院為本件訴訟之管轄法院。
    2.原告與被告約定將系爭款項匯入被告設於中國銀行三角支
      行之帳戶內，並依原告之指示支用，因原告終止委任契約
      後，請求被告返還不當得利，雖涉及大陸地區，惟依台灣
      地區與大陸地區人民關係條例第41條規定：臺灣地區人民
      與大陸地區人民間之民事事件，除本條例另有規定外，適
      用臺灣地區之法律。亦即只有台灣地區人民與大陸地區人
      民間之民事事件，始有依該條例之「另有規定」而得適用
      大陸地區法律之情形。本件兩造均為中華民國國民，自應
      直接適用台灣地區之法律。
    3.Rollerstar公司之前所以會在大陸地區就同一筆款項對被
      告起訴，係因原告就被告在台灣之財產先為假扣押，而扣
      押之財產價值根本不足為本件清償，故在大陸乃借用
      Rollerstar公司名義假扣押被告於中國銀行三角支行帳戶
      中之金錢並起訴，惟事後始知被告已將帳戶中之美金提領
      一空，金錢亦藏匿無著，因此Rollerstar公司因訴訟無時
      益，業已撤回起訴。
三、被告則聲明請求駁回原告之訴及假執行之聲請，如受不利判
    決，願供擔保請准宣告免為假執行，並以下列情詞置辯：
  (一)被告原任職於原告位於台北市達邦公司派駐大陸中山黃龍公
    司擔任總經理乙職，然原告於96年1月9日在未經查明事實真
    相及違反勞基法規之情況下片面解除被告之勞動契約。至今
    尚且未歸還被告至於大陸中山黃龍公司五樓宿舍內之所有衣
    物（包括現金、首飾、金融卡等物），另尚積欠被告95年度
    之新台幣30萬元薪資。
  (二)被告已向花旗銀行確認系爭美金款項之持有者Rollerstar公
    司之負責人為鄭郁芬，並非原告，此亦是被告至今無法確認
    真正應返還之對象之原因，因此，請法院先確認應返還之對
    象後，被告自當履行返還義務。
  (三)被告於74年6月11日即進入原告之公司服務（合計勞保總年
    資為19年零83日），其間公司多次更改公司名稱並改組，但
    被告仍堅守崗位為公司效力，90年間被告受僱於原告位於台
    北市之達邦公司派駐該公司在大陸中山黃龍公司任行政經理
    ，並於94年擢升為總經理一職（屬受薪之勞保員工，而非股
    東身份）。依規定，原告為台灣、大陸、第三地區及其國外
    公司間之業務所需資金運用或其營業所得款項之相互匯款應
    以各公司之專用帳戶為之。被告在大陸之個人薪資帳戶被公
    司利用為轉匯之工具實為職務上之被動行為，而非被告本人
    之所願。
  (四)系爭美金款項皆依台灣達邦公司上級之工作指示代為結匯並
    匯入鄭郁芬中國銀行三角支行之帳戶，但因部分匯入之細目
    有些爭議，因此目前尚未動用該款項，原告擬以2007年2月2
    日台銀牌告匯率折算為新台幣4,264,701元一事，被告持有
    異議，原因之一為被告在台灣並無為數如此巨多之新台幣可
    供支付，原因之二為該等款項係匯入大陸，因此應以當地之
    人民幣為返還幣別（大陸中國銀行2007年2月2日美金兌換人
    民幣匯率為1：7.739），而同時所履行之返還地亦應為大陸
    地區。
  (五)又系爭美金款項真正的當事人是Rollerstar公司，而非原告
    個人，且被告否認原告個人有指示要將結匯後的款項存入鄭
    郁芬的帳戶，是達邦公司基於公司的地位為指示，也沒有指
    示要存到鄭郁芬的帳戶，因此，原告依據民法第179條為本
    件請求，依法無據；且兩造間未曾簽訂過任何有關借貸或代
    為管理之契約，更無寄託之事實。
  (六)Rollerstar公司是境外公司，未經我國經濟部之認許，其在
    台灣無法律地位，自然無訴訟及授權之權利，至於原告提出
    之證明書只經台北地方法院之公證人認證，被告認該證明書
    應依Rollerstar公司所屬國即英屬維京群島官方及國際法規
    有關之認證手續始生效力，且該證明書只能表示該項行為是
    原告與鄭郁芬二位自然人間之借貸關係，並不能證明達邦公
    司、Rollerstar公司與被告三者間之權利義務關係。此外，
    Roller star公司的匯出匯入款是透過OBU（即Offshare
    Banking Unit，其中文意思為境外金融中心或國際金融業務
    分行）辦理的，而OBU是境外銀行戶頭，簡單的說就是國外
    戶頭，其不受本國銀行法及外匯管理條例的限制，所以本案
    的訴訟標的非本國政府管轄範圍內。
  (七)Rollerstar公司的所有真實基本資料皆有在中國大陸官方內
    建檔（因大陸政府對境外公司皆要求必須提供股東名冊、持
    股比例、董事、營業執照等基本原始資料），而本案的債權
    債務發生地是在境外地區即中國廣東省，而非在台灣境內。
  (八)Rollerstar公司已於2007年3月30日就同一訴訟標的、同一
    被告在大陸中山市中級人民法院重複提起訴訟，本件原告復
    於台灣提起本件訴訟，實質上卻是同一案由重複起訴。
  (九)再者，原告請求自起訴狀繕本送達之翌日起至返還日止按年
    息百分之5計算之利息，甚不合理。
  (十)如原告清償被告新台幣30萬元之薪資及歸還被告所有私人物
    品，被告則願意將扣除新台幣30萬元後之系爭美金款項匯入
    鄭郁芬在中國銀行三角支行之帳戶內。
四、兩造不爭執之事實：
  (一)被告任職於達邦公司（負責人為原告）派駐大陸子公司即大
    陸中山黃龍公司擔任總經理，並受公司指示處理事務。
  (二)本案美金131,020元款項係台灣達邦公司有權決定之人對被
    告之工作指示代為結匯，而經由Rollerstar公司匯入被告設
    立於中國銀行三角支行帳號000000000000000000帳戶中。
  (三)Rollerstar公司已撤回在大陸對被告所提起之訴訟。
五、本件兩造所爭執者為：(1)我國法院對本件訴訟有無管轄權？
    (2)本件訴訟是否以台灣地區之法律為準據法？(3)系爭款項之
    匯款人為何人？以及匯款之原因關係存在於何人？(4)是原告
    個人或達邦公司基於公司的地位對被告指示系爭款項之用途
    ？以及被告辦理結匯後，公司有無指示被告要將系爭款項存
    入鄭郁芬帳戶？以及被告可否將系爭款項部分作為黃龍公司
    總經理之業務費用？(5)兩造間有無存在僱傭或委任關係？如
    有，原告是否業已依法終止上述關係？(6)Rollerstar公司是
    否基於原告之使用人或使者代原告將系爭款項匯給被告，即
    系爭款項之所有權屬於原告所有？(7)原告得否依不當得利返
    還請求權或委任關係請求被告返還系爭款項？茲將本院意見
    分述如下（按：敘述順序非悉依上開爭點之順序，依實際情
    形略為調整）：
  (一)按管轄權之有無，應依原告主張之事實，按諸法律關於管轄
    之規定而為認定，與其請求之是否成立無涉（最高法院65年
    台抗字第162號判例要旨參照）。本件原告乃係主張系爭美
    金款項之權利為其所有，且依據不當得利返還請求權或委任
    關係請求被告返還系爭款項，因此，本院有無管轄權自應依
    上開主張之事實認定之，核與實際上該系爭美金款項為何人
    所有無涉，本件原告向本院提起本件訴訟，而被告之住所地
    在本院轄區，有被告之戶籍謄本在卷可稽（見本院卷第62頁
    ），又依民事訴訟法第1條第1項前段規定：民事訴訟法第1
    條規定：訴訟，由被告住所地之法院管轄，本院就本件訴訟
    自有管轄權，被告辯稱本院無管轄權等語，自無可採。
  (二)查台灣地區與大陸地區人民關係條例之立法說明：「大陸地
    區與台灣地區同為中華民國領土，大陸地區人民與台灣地區
    人民，同為中華民國人民。兩岸往來發生法律事件，原應一
    體適用中華民國法律。…但在國家統一前，為顧及台灣地區
    安全及社會安定，並維護人民權益，實有必要依據憲法增修
    條文第10條：『自由地區與大陸地區間人民權利義務關係及
    其他事務之處理，得以法律為特別規定』之意旨，研訂台灣
    地區與大陸地區人民關係條例，用以規範兩岸人民之往來及
    解決所衍生之各種法律事件：：」，可知台灣地區與大陸地
    區人民關係條例是根據憲法增修條文第10條之規定立法區別
    『兩岸人民』之權利義務關係。又依兩岸人民關係條例第1
    條規定：「國家統一前，為確保台灣地區安全與民眾福祉，
    規範台灣地區與大陸地區人民之往來，並處理衍生之法律事
    件，特制訂本條例。本條例未規定者，適用其他有關法令之
    規定。」，亦即開宗明義表明該條例所規範之事務及所適用
    之人，乃關於台灣地區人民與大陸地區人民間之法律事件，
    就本件而言，兩造既均為台灣地區人民，與台灣地區人民與
    大陸地區人民關係條例所規範之要件不合，自無該條例之適
    用，且兩造既均為中華民國人民，對於我國關於民事權利義
    務之法律規範，自應較為熟稔，故本件訴訟自應以我國民法
    為準據法為當。
  (三)至原告主張兩造間存在有僱傭或委任關係，惟為被告所否認
    ，並以前詞置辯，經查，兩造均不爭執被告係被告任職於達
    邦公司（負責人為原告）派駐大陸子公司即大陸中山黃龍公
    司擔任總經理，並受公司指示處理事務（即不爭執事項第1
    點），因此，應認僱傭或委任關係乃係存在於達邦公司與被
    告間，而原告雖為達邦公司之負責人，然公司法人與公司負
    責人個人乃不同之法人格，自不得謂公司負責人個人即本件
    原告與被告間亦存在僱傭或委任關係，又原告復未能舉證證
    明其與被告間另行成立僱傭或委任關係，是原告主張兩造間
    存在有僱傭或委任關係等語，應無可採。
  (四)原告另主張Rollerstar公司是基於原告之使用人或使者代原
    告將系爭款項匯給被告，即系爭款項之所有權屬於原告所有
    等語，經查：
    1.兩造均不爭執系爭美金款項係台灣達邦公司有權決定之人
      對被告之工作指示代為結匯，而經由Rollerstar公司匯入
      被告設立於中國銀行三角支行帳號000000000000000000帳
      戶中（即不爭執事項第2點），因此，自應認系爭美金款
      項乃係達邦公司基於被告執行公司工作上需要而匯入被告
      之中國銀行三角支行帳號內，亦即就被告而言，系爭美金
      款項乃係其基於其所任職之達邦公司職務上所執掌之金錢
      ，而原告雖係達邦公司之負責人，亦難認系爭美金款項係
      原告個人指示Rollerstar公司匯款予原告。
    2.至原告固提出Rollerstar公司所出具上載「證明下列4筆
      款項係甲○○先生向本公司借款，並指示本公司匯給Liu
      Li Lin（乙○○）小姐…特此為證」等語之證明書，資為
      系爭美金款項係原告個人指示Rollerstar公司匯款予原告
      之證明，惟查，依我國社會常情及公司經營現況而言，公
      司負責人為公司籌措公司所需金錢之情形頗為常見，尤其
      在家族公司之情形為甚，而公司法人與公司負責人個人乃
      不同之法人格，故即使公司負責人為公司籌措公司所需金
      錢，若該金錢已交付並讓與所有權予公司後，即應認該金
      錢之所有權屬於公司，而公司負責人個人對公司僅能另行
      主張原因關係之債權（例如：金錢消費借貸返還請求權、
      金錢消費寄託返還請求權等），就本件而言，即使Roller
      -star公司出具證明書證明原告向Rollerstar公司借貸款
      項，然該款項業既已匯入達邦公司之員工即原告帳戶，而
      由原告代達邦公司保管，該款項所有權因金錢具有「消費
      物」之性質而屬被告所有，雖達邦公司非不能依其與被告
      之相關職務上之法律關係請求返還，然達邦公司之負責人
      個人即本件原告則無此權利，是Rollerstar公司出具之證
      明書，亦無法資為系爭美金款項係原告個人指示Roller
      -star公司匯款予原告之證明。
    3.依上所述，原告主張Rollerstar公司是基於原告之使用人
      或使者代原告將系爭款項匯給被告，即系爭款項之所有權
      屬於原告所有等語，應非可採。
  (五)原告主張其得依不當得利返還請求權或委任關係請求被告返
    還系爭美金款項等語，經查：
    1.按「無法律上之原因而受利益，致他人受損害者，應返還
      其利益。雖有法律上之原因，而其後已不存在者，亦同。
      」民法第179條定有明文。因此，不當得利之成立要件有
      三：即被請求人受有利益、致請求權人受有損害以及被請
      求人受有利益無法律上原因。就本件而言，實際提出給付
      之人為Rollerstar公司，而指示Rollerstar公司為給付之
      人則為達邦公司，是本件原告僅得對達邦公司另行主張原
      因關係之債權，業如上述，原告自不得依不當得利返還請
      求權請求被告返還系爭美金款項。
    2.再按「受任人因處理委任事務，所收取之金錢、物品及孳
      息，應交付於委任人」；「當事人之任何一方，得隨時終
      止委任契約」；「所有人對於無權占有：：其所有物者，
      得請求返還之」，民法第541條第1項、第549條第1項、第
      767條前段分別定有明文。依上開法條之法理，委任人在
      依法終止委任契約後，自得參酌前開民法第541條第1項規
      定，請求受任人「為事務處理之目的所收受之金錢、物品
      及孳息」（參閱史尚寬著「債法各論」第376頁）。就本
      件而言，僱傭或委任關係乃係存在於達邦公司與被告間，
      原告亦未能舉證證明其與被告間另行成立僱傭或委任關係
      ，業經認定如上，因此，原告自不得終止其與被告間之僱
      傭或委任關係後再依民法第541條第1項規定之法理，請求
      被告返還系爭美金款項。
  (六)綜上所述，原告依據民法第179條及委任契約之法律關係請
    求被告給付原告美金131,020元，及自起訴狀繕本送達翌日
    起至清償日止，按年利率百分之5計算之利息，為無理由，
    應予駁回。又原告之訴既經駁回，則其假執行之聲請亦失所
    附麗，應併予駁回。
六、本案事證已臻明確，兩造其餘攻擊防禦方法及舉證，核與判
    決結果無影響，爰不另一一論述，附此敘明。
七、據上論結，本件原告之訴為無理由，依民事訴訟法第78條，
    判決如主文。
中    華    民    國    97    年    1     月    18    日
                  民事第三庭    法  官  林福來
以上正本係照原本作成
如對本判決上訴，須於判決送達後20日內向本院提出上訴狀
中    華    民    國    97    年    1     月    18    日
                                書記官  吳俊達


司法院資訊處製作；財團法人民間司法改革基金會備份。
